【裁判字號】    98,重訴,395
【裁判日期】    990531
【裁判案由】    分割共有物
【裁判全文】
臺灣板橋地方法院民事判決             98年度重訴字第395號
原      告  乙○○
訴訟代理人  丙○○
被      告  丁○○
被      告  庚○○
訴訟代理人  甲○○
被      告  辛○○
被      告  己○○○
被      告  壬○○
被      告  戊○○
上列當事人間請求分割共有物事件，經本院於民國99年5 月17日
言詞辯論終結，判決如下：
    主      文
兩造共有坐落臺北縣三峽鎮○○段381-2地號土地（面積916平方
公尺）准予原物分割，其分割方法為：如附圖所示編號381-2 （
Ａ）部分面積268 平方公尺之土地歸原告所有；如附圖所示編號
381-2（Ｂ）部分面積331平方公尺之土地歸被告庚○○所有。如
附圖所示編號381-2（Ｂ1）部分面積13平方公尺之土地歸被告丁○○所有。如附圖所示編號381-2（Ｃ）部分面積304平方公尺之
土地歸被告辛○○、己○○○、壬○○按原有應有部分比例共有
（即分別按應有部分千分之18、千分之538、千分之444共有）。
訴訟費用由原告負擔千分293 、被告丁○○負擔千分之14、被告
庚○○負擔千分之361 、被告辛○○、己○○○、壬○○連帶負
擔千分之332。
    事實及理由
一、按分割共有物之訴，須共有人全體參與訴訟，其當事人之適
    格始無欠缺。如有當事人不適格之情形，法院即不得對之為
    實體上之裁判。又關於當事人適格與否，為法院應依職權調
    查之事項，無論訴訟進行至如何之程度，應隨時依職權調查
    之（最高法院85年度台上字第905 號判例意旨參照）。又民
    事訴訟法第249條第2項規定：「原告之訴，依其所訴之事實
    ，在法律上顯無理由者，法院得不經言詞辯論，逕以判決駁
    回之。」。查本件原告起訴請求分割共有之土地，其中被告
    戊○○部分並非系爭土地共有人之一，此有卷附土地謄本在
    卷可稽（見本院卷第68至70頁），依上開說明，被告戊○○
    既非系爭土地共有人，自無共有土地可參與分割。是本件原
    告對被告戊○○起訴，在法律上顯無理由，爰就原告此部分
    之訴不經言詞辯，逕予判決駁回之。
二、本件被告丁○○、辛○○經合法通知，無正當理由，未於言
    詞辯論期日到場，核無民事訴訟法第386 條各款所列情形，
    爰依原告聲請，由其一造辯論而為判決。
三、原告起訴主張：坐落臺北縣三峽鎮○○段381-2 地號土地（
    面積916 平方公尺，下稱系爭土地）為原告與被告丁○○、
    庚○○、辛○○、己○○○、壬○○所共有，應有部分依序
    各為112分之33、616 0分之81、36960分之13319、672分之4
    、56分之10、 224分之33，惟其中共有人即被告丁○○應有
    部分經訴外人假扣押查封中，兩造無法協議分割，影響系爭
    土地之使用及管理，爰依民法第823 條規定提起本訴；又基
    於分割最小單位為平方公尺，原告願僅分得268 平方公尺，
    且不要求被告補償多分得之部分，請求將附圖所示編號381-
    2（Ａ） 部分分歸原告所有等語。併為訴之聲明：原告與被
    告丁○○、庚○○、辛○○、己○○○、壬○○共有系爭土
    地准予分割，分割如附圖所示。
四、被告等人辯稱部分：
  (一)被告庚○○辯稱：請求分割靠近被告庚○○住處建物之土地
    位置（即附圖所示編號381-2 （Ａ）位置，且願與被告己○○○、壬○○、辛○○分得之土地相鄰，訴訟費用應由原告
    負擔等語。併為答辯聲明：同意分割系爭土地。
  (二)被告己○○○、壬○○均辯稱：同意繼續按原應有部分比例
    ，維持與被告己○○○、壬○○三人共有分得之系爭土地關
    係；分割方案則願與被告庚○○相鄰等語。併為答辯聲明：
    同意分割系爭土地。
  (三)被告辛○○雖未於最後言詞辯論期日到場辯論，惟據其前到
    場辯稱：同意繼續按原應有部分比例維持與被告己○○○、
    壬○○共有分得之系爭土地關係，分割方案與己○○○、壬○○相同等語。併為答辯聲明：同意分割系爭土地。
  (四)被告丁○○未於言詞辯論期日到場，亦未提出準備書狀作何
    聲明或陳述。
五、原告主張系爭土地為原告與被告丁○○、庚○○、辛○○、
    己○○○、壬○○共有，應有部分分別各為112分之33、616
    0分之81、36960分之13319、672分之4、56分之10、224分之
    33，並無不能分割情形或不為分割約定，且被告丁○○應有
    部分業經訴外人假扣押查封中，無法協議分割之事實，業據
    原告提出系爭土地登記謄本在卷可稽，且為被告庚○○、辛○○、己○○○、壬○○所未爭執，堪信為真實。
六、按「各共有人，除法令另有規定外，得隨時請求分割共有物
    。但因物之使用目的不能分割或契約訂有不分割之期限者，
    不在此限」、「分割之方法不能協議決定，或於協議決定後
    因消滅時效完成經共有人拒絕履行者，法院得因任何共有人
    之請求，命為下列之分配：(一)以原物分配於各共有人。但各
    共有人均受原物之分配顯有困難者，得將原物分配於部分共
    有人。(二)原物分配顯有困難時，得變賣共有物，以價金分配
    於各共有人；或以原物之一部分分配於各共有人，他部分變
    賣，以價金分配於各共有人」，民法第823條第1 項、第824
    條第2 項分別定有明文。查系爭土地為原告與被告丁○○、
    庚○○、辛○○、己○○○、壬○○所共有，既無因物之使
    用目的不能分割之情事，亦未以契約訂有不分割之期限，且
    被告丁○○系爭土地應有部分，目前經訴外人假扣押查封中
    ，致原告與丁○○、庚○○、辛○○、己○○○、壬○○無
    法協議分割，揆諸首揭規定，原告請求裁判分割，自無不合
    。
七、按分割共有物應考慮公平原則、利益原則、經濟原則，此外
    共有人分得之地是否與外界有適宜之聯絡，是否會造成袋地
    情形，及社會利益等均在考量之列；復依民法第824 條之規
    定，尚需注意：(一)消滅共有原則─除因該土地內部分土地之
    使用目的不能分割，或部分共有人明示仍願維持共有關係，
    應就該部分土地不予分割或該部分共有人成立新共有關係外
    ，應將土地分配於各共有人單獨所有。(二)原物分配原則─法
    院對分割共有物之方法，固有自由裁量之權，惟仍須以適當
    之分割方法為限。(三)維持現狀原則─即應參酌實際使用情形
    ，將分割後之土地及地上房屋分歸一人所有或數人共有，以
    免房地分離。(四)提高價值原則─土地之分割，應注意地形之
    完整，期能地盡其利。(五)質量均等原則─原物分配之結果，
    其數量雖與原應有部分相當，但其價額顯不相當時，得以金
    錢補償之（最高法院57年臺上字第2117號、63年臺上字第26
    80號判例意旨參照）。綜觀上開原則，分割共有物之最高指
    導原則應係「公平原則」，即需符合公平原則下，方有上開
    (一)至(五)所示各種原則適用之可言，易言之，上開5 種原則個
    別適用後若形成違背「公平原則」之評價下，則應排除適用
    。復按裁判分割共有物訴訟，為形式之形成訴訟，其事件本
    質為非訟事件，故法院定共有物之分割方法，雖應斟酌當事
    人之聲明、共有物之性質、經濟效用及全體共有人之利益等
    決之，然不受當事人聲明之拘束。本院審酌系爭土地緊臨現
    有馬路有限，並非寬敞，原告與被告庚○○、辛○○、己○○○、壬○○均同意就該通道分成三等份為基準，而被告丁○○之應有部分面積僅分得13平方公尺，即無特別考量其進
    出之必要性（得基於袋地通行使用；況若考量其13平方公尺
    亦需分割得出入，則原告之出入口已狹小，分出四等份，更
    係無法達到進出之利用性，反生不公平且不符經濟效益。）
    ，雖地形分割未能完整，但因考量出入便利性，且亦未違原
    告與被告庚○○、辛○○、己○○○、壬○○之分割方式本
    意；又系爭土地經本院依職權函詢台北縣板橋地政事務所，
    經於98年12月16日以北縣板地測字第0980017831號函覆系爭
    土地係屬都市計畫內土地，使用分區為兒童遊樂場用地，其
    分割無土地法第31條最小面積單位之限制；又系爭土地上現
    場無建築，亦無涉及建築基地法定空地分割之限制（見本院
    卷第73頁），顯見系爭土地目前亦僅係等待日後政府徵收作
    為兒童遊樂場用地，並不得供作建築之用，即無考量其分割
    完整遠築利用性之必要；且目前系爭土地上僅有部分農作及
    竹林，且皆非兩造所耕作（見本院卷第92頁反面筆錄），顯
    見兩造目前係放任系爭土地之狀態，縱未能分割方正，亦不
    影響兩造得利用耕作之經濟利益；況依原告僅係基於管理為
    目的而請求裁判分割，亦非基於得以提高系爭土地利用性；
    是依原告與被告庚○○、辛○○、己○○○、壬○○表示分
    割方案，尚無違反作最大經濟使用之可能性。依目前原告與
    被告丁○○、庚○○、辛○○、己○○○、壬○○均未就系
    爭土地為任何經濟上之使用，則分割後僅係得維護自己土地
    之管理利益，且依附圖所示，仍得顯較具分割後之最大完整
    利用性，且得臨路進出最佳之方式，是分割何位置予兩造，
    實均屬公平且價值相當，但考量原告為分割最小單位為平方
    公尺，而同意分配為268 平方公尺（即按原應有部分得分配
    269.892平方公尺，亦即少分配1.892平方公尺），被告丁○○多分配0.955平方公尺、庚○○多分配0.908平方公尺、辛○○、己○○○、壬○○共同多分配0.031 平方公尺，均受
    有多分配額之利益，爰分配如附圖所示編號381-2（Ａ） 部
    分分配歸原告所有、如附圖所示編號381 -2（Ｂ）部分面積
    331平方公尺之土地歸被告庚○○所有。如附圖所示編號381
    -2（Ｂ1） 部分面積13平方公尺之土地歸被告丁○○所有。
    如附圖所示編號381-2（Ｃ）部分面積304平方公尺之土地歸
    被告辛○○、己○○○、壬○○，且依其意願繼續按原有應
    有部分比例維持共有（即分別按應有部分千分之18、千分之
    538、千分之444共有），認此分割方法符合公平原則，且復
    不影響兩造之利益。又本院認兩造（丁○○未到庭外）所提
    如附圖之分割方案，非但符合原物分配原則，且可使系爭土
    地各自有效之利用管理，且就有限臨路盡其適當之出入方式
    ，與提高系爭土地價值原則及質量均等原則無違，當係分割
    系爭土地之適當方案。從而，本件原告起訴請求分割系爭土
    地，洵屬正當，應予准許，爰分割如主文所示。
八、末查分割共有物之訴為形式之形成訴訟，法院不受原告聲明
    分割方案之拘束，故如准予裁判分割，原告之訴即有理由，
    並無敗訴之問題。又裁判分割共有物之訴訟為固有必要共同
    訴訟，共有人雖同意分割，只要不同意原告主張之分割方案
    ，即必須被列為被告而應訴，故被告之抗辯自為伸張或防衛
    權利所必要，且兩造均因本件裁判分割而同霑利益，故本院
    認為裁判分割共有物訴訟，於法院准予分割原告之訴為有理
    由時，仍應由兩造分別依系爭土地應有部分比例分擔訴訟費
    用較符公平原則，附此敘明。
九、訴訟費用負擔之依據：民事訴訟法第78條、第85條第2 項、
    第81條第2款。
中    華    民    國    99    年    5     月    31    日
                  民事第二庭    法  官  李行一
以上正本係照原本作成
如對本判決上訴，須於判決送達後20日內向本院提出上訴狀
中    華    民    國    99    年    5     月    31    日
                                書記官  蔡於衡

司法院資訊處製作；財團法人民間司法改革基金會備份。
